【裁判字號】    98,簡,419
【裁判日期】    981021
【裁判案由】    申報公職人員財產
【裁判全文】
臺北高等行政法院判決
                                       98年度簡字第419號
原      告  甲○○
被      告  監察院
代  表  人  乙○○（院長）住同.
訴訟代理人  丙○○
            丁○○
上列當事人間申報公職人員財產事件，原告不服監察院中華民國
98年6 月11日院台訴字第0983210056號訴願決定，提起行政訴訟
，本院判決如下：
    主  文
原告之訴駁回。
訴訟費用由原告負擔。
    事實及理由
一、事實概要：緣原告為行為時公職人員財產申報法（下稱本法
    ）第2 條第1 項第9 款所列之公職人員，依本法第4 條第1
    款規定，應於申報期限內向被告申報財產。其所應申報之財
    產，為各該申報日，申報人本人、配偶及未成年子女所有之
    依本法第5 條所規定之財產。惟原告於民國93年10月25日向
    被告申報之財產，就應申報財產項目，未申報其配偶陳界水
    所有坐落高雄市○○區○○段191-2 、192 地號2 筆持分土
    地及其上高雄市○○區○○段553 建號房屋1 筆、臺灣銀行
    活期儲蓄、中國信託商業銀行證券活儲等2 筆新台幣存款計
    2,235,683 元及其本人所有高雄市○○區○○里○○○路98
    號房屋1 筆、所有邦拓生物科技股份有限公司股票61,230股
    ，為故意申報不實，被告乃依本法第11條第1 項後段規定，
    處以罰鍰8 萬元。原告不服，提起訴願，遭決定駁回，遂提
    起本件行政訴訟。
二、原告主張：
  (一)原告係因高雄市議會第六屆議員因議長賄選案，於93年7 月
    辦理補選選舉，以無黨籍身分當選市議員，同年10月25日初
    次向被告申報財產，當時並不十分清楚本法之相關規定，又
    未向被告查詢。但因初次擔任市議員，於93年7 月26日宣誓
    就職後，選民申請案件頻繁，直至同年10月25日向被告申報
    財產時，原告確實因未了解本法之詳細規定，致漏報系爭數
    筆財產。惟造成漏報情事，乃出自於原告主觀認知上認為已
    正確了解申報所涉之規定與內容，並依實申報，並無申報不
    實之意圖，絕無訴願決定書所言：「故意申報不實」之情形
    。訴願決定書認本法第11條第1 項後段所定「故意申報不實
    」之故意係指，除行為人對於構成違規之事實，明知並有意
    使其發生外；對於構成違規之事實，能預見其發生，而其發
    生並不違背其本意之間接故意，亦屬之。復認公職人員於申
    報財產時，如未確實查詢本人、配偶及其未成年子女財產狀
    況，率而申報者，其主觀上當以預見該申報財產資料與實際
    財產狀況將可能不符，而發生申報不實之情事，卻仍容任其
    發生，此等容任申報不實結果發生之心態，即屬前揭之「間
    接故意」，而認定原告符合本法「故意申報不實」行為之「
    故意」。
  (二)訴願決定書之見解，著實欠缺客觀性，蓋因原告主觀上並無
    故意或間接故意之意圖，完全係肇因於未詳細了解本法之相
    關規定而為申報，充其量僅能稱之為疏失。且若因申報財產
    不實遭裁罰處分確定，原告之姓名將依法被公告刊登政府公
    報，對其名譽影響重大，原告豈會故意為財產不實之申報。
    原告因過失申報不實，竟遭實質嚴重處罰，實屬「情輕法重
    」等情，爰聲明求為判決撤銷訴願決定及原處分。
三、被告則以：
  (一)按本法第3條、第5條第1項、第2項及公職人員財產申報法施
    行細則第10條第6項、第19條第1項第1款、第2項之規定，公
    職人員及其配偶於各該申報日之所有公職人員財產申報法所
    列之財產應一併申報；而其中所稱不動產，係指土地及房屋
    ，存款及有價證券每類總額達新台幣100 萬元以上者，均應
    據實逐筆申報。次按公職人員財產申報乃法定義務，本應忠
    實履行，其規範目標即是要求擔任特定職務之公職人員，其
    本人、配偶及未成年子女之財務狀況可供公眾檢驗，而申報
    財產內容之正確性，攸關民眾對該公職人員操守、清廉度及
    施政作為之信賴，故法律規定由被告等機關協助民眾查詢財
    產申報之正確性，並對故意申報不實者課以一定之處罰，以
    督促公職人員均能依法誠實申報財產。復以財產申報乃向全
    民負責，財產申報資料需隨時提供民眾查閱，故公職人員對
    其本人及配偶、未成年子女之財產狀況，自當查悉了解後，
    據實辦理申報，是公職人員若未能確實申報，即使其財產來
    源正當，或並無隱匿財產之意圖，無論其申報不實係基於直
    接故意或間接故意，均符本法「故意申報不實」違法行為之
    「故意」要件，有最高行政法院96年度判字第856 號判決意
    旨可資參照。再者，依本法第11條第1 項規定: 「公職人員
    明知應依規定申報，無正當理由不為申報，處新臺幣6 萬元
    以上30萬元以下罰鍰。其故意申報不實者，亦同。」已明定
    處罰申報不實者，以「故意」為其構成要件，然不以「明知
    」之直接故意為限，亦包括間接故意; 另參酌刑法第13條第
    2 項有關「間接故意」之規定，若申報人未確實瞭解相關法
    令，並查詢其本人及配偶財產狀況，即率爾申報，應屬可預
    見將發生申報不實之結果，仍放任可能不正確之資料繳交至
    受理申報機關( 構) ，其主觀上已認知對於可能構成漏報情
    事，具有預見其發生而其發生亦不違背其本意之間接故意存
    在，要無疑義。
  (二)查原告申報不實部分為: 未申報其配偶所有高雄市○○區○
    ○段191-2 地號、192 地號2 筆持分土地暨其上553 建號房
    屋，未申報其本人所有高雄市○○區○○里○○○路98號房
    屋；未申報其配偶所有臺灣銀行活期儲蓄存款1,913,665 元
    、中國信託商業銀行證券活儲322,018 元，以及未申報其本
    人所有邦拓生物科技股份有限公司股票61,230股，總價額61
    2,300 元。原告亦承認該等未申報之事實，僅訴稱因初次擔
    任市議員，就職後選民申請案件頻繁，渠確實未了解公職人
    員財產申報法的規定詳情，致漏報上揭數筆財產，但絕無「
    故意申報不實」或「間接故意」云云。惟查，原告既為財產
    申報義務人，為忠實履行其法定義務，自應於申報時詳閱財
    產申報法令，並確實查證申報當日其本人、配偶及未成年子
    女所有財產情形，以為正確申報; 況被告於函請原告申報財
    產時，均有一併郵寄內附有本法法令資料之光碟供渠填寫財
    產申報表時參考，且原告對於申報規定如有疑義，亦應於申
    報前向被告受理申報之承辦單位洽詢，實難藉詞未全明白申
    報所涉之規定與內容致有疏失等詞而卸責。
  (三)次查，原告未申報配偶所有高雄市○○區○○段191-2 地號
    、192 地號2 筆土地及其上553 建號房屋，並非微小的財產
    ，經查均係93年6 月2 日因買賣取得，距原告申報基準日93
    年10月25日未久，且不動產物權之移轉，應以書面為之，並
    經登記公示，原告訴稱對配偶上開房地資料因過失漏報，實
    難採信。又原告所有高雄市○○區○○里○○○路98號房屋
    面積更達236.9 平方公尺，渠即為該房屋稅納稅義務人，並
    設籍於該址，更無由謂疏忽漏報。再查，原告本次申報表已
    載有土地8 筆、房屋4 筆、新台幣存款2 筆及股票4 筆，迨
    無可能不知該等財產亦應申報，是渠漏報配偶所有臺灣銀行
    及中國信託商業銀行新台幣存款2 筆計2,235,683 元，以及
    漏報渠本人所有邦拓生物科技股份有限公司股票61,230股，
    總價額612,300 元，均無從以未全明白公職人員財產申報的
    相關規定，而謂其漏報非出於故意。是本案原告於申報財產
    時，未確實查詢其本人、配偶所有財產狀況，即率爾申報，
    其主觀上當已預見該申報財產資料與實際財產狀況將可能不
    符而發生申報不實之情事，卻仍容任其發生，此等心態即屬
    前揭預見其發生而其發生亦不違背其本意之間接故意，符合
    本法故意申報不實行為之故意要件，所訴理由顯不足採等語
    ，資為抗辯。並聲明求為判決駁回原告之訴。
四、(一)按「左列公職人員應依本法申報財產：…九、縣（市）級
      以上各級民意機關民意代表。」「公職人員應申報之財產
      如左：一、不動產、船舶、汽車及航空器。二、一定金額
      以上之存款、外幣、有價證券及其他具有相當價值之財產
      。三、一定金額以上之債權、債務及對各種事業之投資。
      公職人員之配偶及未成年子女所有之前項財產，應一併申
      報。」「公職人員明知應依規定申報，無正當理由不為申
      報，處新臺幣六萬元以上三十萬元以下罰鍰。其故意申報
      不實者，亦同。第二條第一項第一款至第四款、第八款及
      第九款所列公職人員受前項處罰者，公告其姓名。」分別
      為行為時公職人員財產申報法第2條第1項第9款、第5條、
      第11條第1項、第2項定有明文。次按「公職人員應申報之
      財產，為各該申報日，其本人、配偶及未成年子女所有之
      本法第五條第一項各款所列之財產。」「本法第五條第一
      項第二款及第三款之一定金額，依左列規定：一、存款、
      有價證券、債權、債務及對各種事業之投資，每類之總額
      為新臺幣一百萬元，或有價證券之上市股票總額為新臺幣
      伍拾萬元。二、外幣類之總額為折合新臺幣二十萬元。三
      、其他具有相當價值之財產，每項(件)價額為新臺幣二十
      萬元。公職人員之配偶及未成年子女依本法第五條第二項
      規定應一併申報之財產，其一定金額，應各別依前項規定
      分開計算。」分別為同法施行細則第10條第6 項、第19條
      第1 項、第2 項亦有規定。依上開規定足知，所稱「故意
      申報不實」，係指已辦理財產申報，但申報內容因申報人
      故意短報、漏報、溢報或虛報而不正確者而言。參以公職
      人員財產申報法課予特定範圍公職人員申報財產之義務，
      其目的乃為端正政風，確立公職人員清廉之作為，使其個
      人、配偶及子女財產狀況藉供公眾檢驗，進而促使人民對
      政府施政廉能之信賴，故公職人員財產申報不實之可罰性
      ，在於公職人員未誠實申報其依法應申報之財產內容，致
      影響民眾對其個人及政府施政作為之信賴，因此所謂故意
      申報不實，並不以直接故意為限，間接故意亦屬之，凡行
      為人對於申報內容不正確之事實，明知並有意使其發生，
      或預見其發生而其發生並不違背其本意者，均難謂非故意
      申報不實。否則負申報義務之公職人員，不確實檢查財產
      現況，率爾申報，均得諉為疏失，則公職人員財產申報法
      之規定將形同具文，其立法目的亦無由達成。
    (二)查原告為高雄市議會議員，為本法第2 條第1 項第9 款所
      列之公職人員，依法自應據實申報財產，其於93年10月25
      日申報財產時，未申報其配偶陳界水所有坐落高雄市○○
      區○○段191-2 、192 地號2 筆持分土地及其上高雄市○
      ○區○○段553 建號房屋1 筆、臺灣銀行活期儲蓄、中國
      信託商業銀行證券活儲等2 筆新台幣存款計2,235,683 元
      及其本人所有高雄市○○區○○里○○○路98號房屋1 筆
      、所有邦拓生物科技股份有限公司股票61,230股，總價額
      612,300 元等情，為原告所不否認，核與卷內資料相符，
      堪認真實。原告既為財產申報義務人，為忠實履行其法定
      義務，自應於申報時詳閱財產申報法令並確實查證申報當
      日其本人、配偶及未成年子女之所有財產情形，以為正確
      申報。況被告函請原告申報財產時，均有一併郵寄內附有
      本法法令資料光碟供原告填寫申報表時參考，亦為原告所
      承認。且原告對於申報規定如有疑義，亦應於申報前向被
      告受理申報之承辦單位洽詢，豈可藉詞服務選民忙碌、不
      清楚相關財產申報法令而推諉其不實申報之故意。足徵原
      告係在未善盡必要之查詢義務下，即行提出財產申報，在
      此情形下，原告所申報之財產極有可能有漏報、溢報等與
      實際狀況不符之情，應為原告所得預見，原告卻仍容任其
      發生，終致發生前述多筆申報不實情事，自堪認該結果並
      不違背其本意，依前揭規定及說明，實難謂原告非故意申
      報不實，原告訴稱其僅係疏失，非故意申報不實云云，要
      非可採。
    (三)綜上所述，原告起訴論旨，並非可採。被告所為處分，並
      無違法，訴願決定，予以維持，亦無不合。原告訴請撤銷
      ，為無理由，應予駁回。又本件係適用簡易訴訟程序，爰
      不經言詞辯論逕為判決。
五、據上論結，本件原告之訴為無理由，爰依行政訴訟法第233
    條第1 項、第98條第1 項前段，判決如主文。
中    華    民    國    98    年    10    月    21    日
                      臺北高等行政法院第四庭
                                      法  官  黃本仁
上為正本係照原本作成。
本件以訴訟事件所涉及之法律見解具有原則性者為限，始得於本
判決送達後20日內向本院提出上訴狀並表明上訴理由，如已於本
判決宣示後送達前提起上訴者，應於判決送達後20日內補具上訴
理由（均按他造人數附繕本），且經最高行政法院許可後方得上
訴。
中    華    民    國    98    年    10    月    21    日
                                      書記官  林淑盈


司法院資訊處製作；財團法人民間司法改革基金會備份。
